臺灣南投地方法院民事判決
110年度訴字第156號
原      告  吳榮妹  
訴訟代理人  張順豪律師
複  代理人  蔡梓詮律師
被      告  陳高亨  
上列當事人間請求拆除地上物返還土地事件，本院於110年11月8
日言詞辯論終結，判決如下：
    主  文
被告應將坐落於南投縣○○○○鄉○○○段○○○○○地號土地上如附圖即南
投縣埔里地政事務所複丈日期為民國一百一零年三月二十四日土
地複丈成果圖編號欄所示編號A至E之各部分合計總面積共七百一
十四平方公尺之地上物除去騰空，並將該部分所占有之土地返還
原告。
被告應給付原告新臺幣壹萬伍仟元，及自民國一百一零年一月二
十八日起至清償日止，按週年利率百分之五計算之利息，暨自民
國一百一零年ㄧ月十日起至返還土地之日止，按月給付原告新臺
幣伍仟元。 
被告應於將第一項之地上物除去騰空後，以農用泥土填補如附圖
所示之A部分。
訴訟費用由被告負擔。
本判決於原告以新臺幣參拾萬捌仟參佰元供擔保後，得假執行。
但被告如以新臺幣玖拾貳萬肆仟玖佰陸拾元為原告預供擔保，得
免為假執行。 
    事實及理由
壹、程序部分
　㈠按訴狀送達後，原告不得將原訴變更或追加他訴。但請求之
    基礎事實同一者，不在此限。不變更訴訟標的，而補充或更
    正事實上或法律上之陳述者，非為訴之變更或追加。民事訴
    訟法第255 條第1 項第2 款、第256 條分別定有明文。本件
    原告起訴時原聲明：被告應將坐落南投縣○○鄉○○○段00000地
    號土地（下稱系爭土地）上之地上物拆除，並將系爭土地返
    還予原告；被告應給付原告新臺幣（下同）15,000元，及自
    起訴狀繕本送達翌日起至清償日止，按週年利率5%計算之利
    息；願供擔保，請准宣告假執行。嗣於本院民國110年8月24
    日準備程序期日當庭變更訴之聲明為：被告應將坐落系爭土
    地上如附圖即南投縣埔里地政事務所複丈日期110 年3月24
    日複丈成果圖（下稱附圖）所示編號A至E之地上物(下稱系
    爭地上物)拆除、刨除，並將上開土地返還予原告；被告應
    用農用泥土填補如附圖所示A部分；被告應給付原告15,000
    元，及自起訴狀繕本送達翌日起，至清償日止，按年息百分
    之5計算之利息；並自110年1月10日起至返還第一項所示之
    土地之日止，按月給付原告5,000元；原告願供擔保，以代
    釋明，請准宣告假執行。核原告追加聲明之請求基礎事實同
    一，主要爭點共通，證據資料得相互援用，另具體陳明拆除
    之位置及範圍則係更正事實上之陳述，與上開規定，尚無不
    合，應予准許。
  ㈡被告未於言詞辯論期日到場，核無民事訴訟法第386條所列各
    款情形，爰依原告之聲請，由其一造辯論而為判決。
貳、實體部分
一、原告起訴主張略以：
　㈠系爭土地為原告所有，被告於94年10月3日向原告承租系爭土
    地，兩造簽有土地租用契約書（下稱系爭租約），約定租賃
    期間自94年10月10日起至109年10月9日止，共計15年。依系
    爭租約第3條第3項約定，上開租賃期間屆至，若被告欲繼續
    承租，可延續系爭租約5年，惟被告應於109年10月10日給付
    租金300,000元，以作為續租條件。
　㈡嗣系爭租約期限屆至前，原告以109年7月3日台中民權路郵局
    營收股存證號碼001130號存證信函通知被告，不願再續租予
    被告，請求被告依據系爭租約第11條約定，於租期屆滿時拆
    除系爭土地上之系爭地上物，並將系爭土地恢復原狀後返還
    原告，後被告以台北長春路存證號碼000931號存證信函表示
    願意繼續承租，且將依照系爭租約第3條約定於109年10月10
    日給付租金300,000元作為續租之條件。詎於期限屆至，被
    告仍未依約給付續約租金，是以兩造就系爭租約第10條約定
    之續租條件未成就，故系爭租約至109年10月9日租賃期限屆
    至，系爭租約終止，被告自應拆除系爭土地上之系爭地上物
    後，將系爭土地返還予原告。
　㈢系爭租約於109年10月9日終止，則被告自應拆除系爭土地上
    之地上物後，將土地恢復原狀並返還原告，惟被告迄未為之
    ，於系爭租賃期限屆至後仍無權占用原告所有之系爭土地，
    被告乃受有相當於租金之利益。按系爭租約所示，104年10
    月10日起至109年10月9日止之租金為300,000元，平均每月
    租金為5,000元，故爰以此作為相當租金之計算基礎，是自1
    09年10月10日起至110年1月9日止，被告已無權占用3個月，
    獲得相當於租金之利益共計15,000元，且被告迄今仍繼續使
    用系爭土地，是原告一併請求被告自110年1月10日起至返還
    系爭土地予原告之日止，按月給付原告5,000元。
　㈣並聲明：如主文第1至3項所示；及原告願供擔保，以代釋明
    ，請准宣告假執行。
二、被告抗辯略以：
　㈠按系爭租約第2條後段約定，租賃期間若乙方（即被告）繼續
    承租，可續約延至5年。換言之，系爭租約於109年10月9日
    屆滿前，被告如單方面表示繼續承租者，系爭租約即可續約
    5年，此項續約5年之約定顯然不需要經過原告之同意，或以
    先行給付該續約5年之租金（即300,000元）為條件。是以，
    被告先後以台北長春郵局第931號、955號存證信函，向原告
    表示繼續承租系爭土地之意思。從而，系爭租約自109年10
    月10日起業已合法有效續約5年。被告自有權占有使用系爭
    土地，原告不得依民法第767條第1項、第455條規定請求拆
    除地上物返還土地，原告提起本訴顯無理由。
　㈡又系爭租約係約定本件續約5年係一次給付租金300,000元，
    兩造並非約定以月為單位給付租金，故原告請求被告按月給
    付原告5,000元之租金亦顯無理由。
　㈢並聲明：原告之訴及其假執行之聲請均駁回；如受不利判決
    ，願供擔保，請准免為假執行。
三、經查，系爭土地為原告所有，使用分區為山坡地保育區，使
    用地類別為農牧用地，兩造並於94年10月3日成立系爭租約
    ，約定租賃期間自94年10月10日起至109年10月9日止，共計
    15年，且其中自104年10月10日自109年10月9日為期5年之租
    賃期間，租金金額為300,000元，被告承租後並於系爭土地
    興建系爭地上物，嗣原告於109年7月3日發存證信函表示期
    滿不再出租，被告並於109年8月6日發存信函表示願意依系
    爭租約第2條之約定續租5年，並願於109年10月10日給付原
    告300,000元，然被告於109年10月9日租期屆滿後迄今並未
    給付原告300,000元等情，有系爭土地第一類登記謄本、地
    籍圖、系爭租約、本院會同兩造之現場勘驗筆錄及現場照片
    、兩造之存證信函可佐（見本院卷第87頁、第23頁、第25頁
    至第33頁、第95頁至第101頁、第35頁至第59頁），且為兩
    造所不爭執，首堪認定為真實。
四、本院之判斷：
　　原告上開主張為被告所否認，並以前詞置辯，是本件爭點厥
    為：㈠被告是否依系爭租約之約定續租5年，就系爭土地為有
    權占有？㈡原告請求被告拆除系爭地上物返還系爭土地，並
    以農用泥土回復原狀，是否有理由？㈢原告主張被告應給付
    相當於租金之不當得利15,000元及自110年1月10日起至返還
    系爭土地前按月給付5,000元之不當得利是否有理由？以下
    分述之：
　㈠被告未依約給付租金300,000元，非依系爭租約續租，就系爭
    土地屬無權占有：
　⒈按附停止條件之法律行為，於條件成就時，發生效力，民法
    第99條第1項定有明文。復按解釋契約，應於文義上及論理
    上詳為推求，以探求當事人立約時之真意，並通觀契約全文
    ，斟酌訂立契約當時及過去之事實、交易上之習慣等其他一
    切證據資料，本於經驗法則及誠信原則，從該意思表示所根
    基之原因事實、主要目的、經濟價值、社會客觀認知及當事
    人所欲表示之法律效果，作全盤之觀察，以為判斷之基礎，
    不能徒拘泥字面或截取書據中一二語，任意推解致失其真意
    (最高法院98年度台上字第1925號民事判決意旨參照)。
　⒉查，系爭租約第2條約定：以上租用期間自94年10月10日起至
    109年10月9日止計15年為限，租賃期間若乙方(即被告，下
    同)繼續承租，可續約延至5年；系爭租約第3條第3項約定：
    租賃期滿欲續租，乙方應自109年10月10日起，付租金日期
    為109年10月10日由乙方支付甲方(即原告，下同)，租金金
    額300,000元整等情，有系爭租約在卷可考（見本院卷第25
    頁），顯見兩造約定系爭租約為定期租賃之意思甚為明確，
    且係以被告是否於109年10月10日前給付300,000元作為停止
    條件，否則如被告表示有意願續租，但無須在109年10月10
    日前給付租金即可發生續租之效力，被告若一直無給付之意
    願，考諸民法第440條第3項之規定，原告須待續租租賃期間
    被告欠租達2年之金額始得行使終止租約之權利，如此解釋
    將過於不利原告，且與兩造約定續租須於109年10月10日一
    次性給付300,000元租金之意旨有違，顯見兩造成立系爭租
    約時有意將續租5年期間之300,000元租金同時作為續租生效
    之停止條件。又被告109年10月10日前並未給付原告300,000
    元，已如上述，故被告續租權並未發生效力，被告辯稱未給
    付300,000元與是否已發生續租效力無涉云云，並無可採。
　⒊按租賃定有期限者，其租賃關係，於期限屆滿時消滅，民法
    第450條第1項規定可參。查系爭租約為定期租賃契約，而被
    告因未給付原告300,000元自無從續租5年，均如前述，故系
    爭租約已於109年10月9日屆期而消滅，被告亦未能舉證有其
    他合法正當使用權源，堪認被告以如附圖編號A至E所示之系
    爭地上物占用系爭土地屬無權占有。 
　㈡原告請求被告拆除系爭地上物返還所占用之土地，並以農用
    泥土回復原狀，為有理由：
　⒈按承租人於租賃關係終止後，應返還租賃物；所有人對於無
    權占有或侵奪其所有物者，得請求返還之、對於妨害其所有
    權者，得請求除去之，民法第455條前段、第767條第1項前
    段及中段分別定有明文。查本院會同兩造至現場履勘時，被
    告自陳：系爭地上物蓋了15年又4月，是為了放我家神明，
    平時沒有居住等語(見本院卷第97頁)，足見被告為系爭地上
    物之所有人，又原告對此亦無爭執。而原告為系爭土地所有
    人，被告無權占有系爭土地，故原告請求拆除如附圖所示編
    號A至E之各部分位置及面積合計為714平方公尺之系爭地上
    物，並返還所占用之土地，為有理由，應予准許。
  ⒉系爭租約第11條約定：租用期間屆滿時，乙方應於同時無條
    件拆除地上建築物完畢，將租用地恢復原狀，交還甲方絕不
    得要求移轉費等任何名目之款項，有系爭租約可參(見本院
    卷第27頁)。查系爭地上物設有地下一樓，有南投縣魚池鄉
    公所110年4月12日函復檢附之如附圖A所示主建物之施工圖
    可參，足見將系爭地上物騰空返還後，尚有回復原狀之必要
    ，再者，系爭土地為農牧用地，故原告請求依上開約定請求
    被告以農用泥土回復原狀乙節，依上情所述，核與系爭租約
    約定及系爭土地之性質相符，自應准許。
　㈢原告請求被告給付積欠之相當於不當得利租金15,000元及系
    爭土地返還前按月給付原告5,000元相當於租金不當得利乙
    節，為有理由：
　⒈按無法律上之原因而受利益，致他人受損害者，應返還其利
    益，民法第179 條前段定有明文。又無權占有他人房屋，可
    能獲得相當於租金之利益，應為社會通常之觀念。查，被告
    系爭租約於109年10月9日屆期後，仍無權占有系爭土地，迄
    未遷讓返還原告，已如前述，依上開說明，當受有利益，致
    原告受有損害，本院審酌被告向原告承租系爭土地所約定之
    租金自104 年10 月10日起至109年10月9日為期5年之租期，
    租金一次給付300,000元乙情，而金錢之債並非不可分，故
    每月租金為5,000元(計算式：300,000÷5÷12＝5,000)，以此
    金額作為審酌被告獲相當租金之不當得利基礎自屬合理。則
    原告主張給付自109年10月10日起至110年1月9日止，被告無
    權占用3個月，相當於不當得利租金之利益15,000元，及自1
    10年1月10日起至返還系爭房屋之日止，按月給付相當於租
    金之不當得利5,000元，均屬有據，應予准許。
　⒉至被告辯稱續約5年係一次給付租金300,000元，兩造並非約
    定以月為單位給付租金，原告請求按月給付原告5,000元之
    租金無理由云云，然因金錢之債並非不可分，雖兩造約定為
    一次性給付租金，但非不得從約定租賃之期間及金額計算得
    知每月租金為何，並以此作為相當於租金不當得利之內涵，
    被告所辯自無可採。
　㈣按給付無確定期限者，債務人於債權人得請求給付時，經其
    催告而未為給付，自受催告時起，負遲延責任。其經債權人
    起訴而送達訴狀，或依督促程序送達支付命令，或為其他相
    類之行為者，與催告有同一之效力。又遲延之債務，以支付
    金錢為標的者，債權人得請求依法定利率計算之遲延利息。
    但約定利率較高者，仍從其約定利率。應付利息之債務，其
    利率未經約定，亦無法律可據者，週年利率為5%。民法第22
    9 條第2 項、第233 條第1 項、第203 條分別定有明文。而
    返還不當得利之請求，為無確定期限之債，本件原告起訴向
    被告請求相當於租金之不當得利，應認與催告有同一效力。
    而本件起訴狀繕本於110年1月27日送達被告，有送達回證在
    卷可參(見本院卷第81頁)，是原告請求相當於租金之不當得
    利共計15,000元及自起訴狀繕本送達翌日即110 年1月28日
    起至清償日止，按週年利率百分之5 計算之遲延利息，應屬
    可採。
五、綜上所述，原告依民法第767條第1項前段及中段、同法第45
    5條、同法第179條不當得利之規定、系爭租約之約定，請求
    被告將無權占有如附圖所示編號A至E各部分之位置及面積合
    計為714平方公尺之系爭地上物除去騰空，並返還所占有之
    土地予原告，及請求以農用泥土填補附圖A之部分，並請求
    已積欠之相當於租金之不當得利15,000元，及自110年1月10
    日起至返還系爭土地前按月給付相當於租金5,000元之不當
    得利，均有理由，應予准許，並判決如主文第1至3項所示。
六、本件事證已臻明確，兩造其餘主張及陳述，經核與判決結果
    無影響，毋庸逐一論述，併此敘明。
七、兩造均陳明願供擔保，聲請宣告假執行及免為假執行，經核
    原告勝訴部分，合於法律規定，爰分別酌定如主文所示之金
    額宣告之。
八、訴訟費用負擔之依據：民事訴訟法第78條。
中　　華　　民　　國　　110 　年　　11　　月　　29　　日
                   民事第一庭 法  官  葛耀陽
以上正本係照原本作成。
如對本判決上訴，須於判決送達後20日內向本院提出上訴狀。如
委任律師提起上訴者，應一併繳納上訴審裁判費。
中　　華　　民　　國　　110 　年　　11　　月　　30　　日
                              書記官  黃婉淑